【裁判字號】    95,訴,122
【裁判日期】    951116
【裁判案由】    返還價金
【裁判全文】
臺灣花蓮地方法院民事判決               95年度訴字第122號
原      告  乙○○
訴訟代理人  丙○○
被      告  甲○○
訴訟代理人  鍾年展律師
上列當事人間返還價金事件，本院於九十五年十一月二日言詞辯
論終結，判決如下：
    主  文
原告之訴駁回。
訴訟費用由原告負擔。
    事  實  及  理  由
一、原告主張：
（一）原告偕同訴外人李俊雄於民國84年1月16日與訴外人翁廷
      貴訂立土地讓渡契約書（下稱系爭契約），價金為新台幣
      （下同）864,600元，標的為花蓮縣鳳林鎮○○段3-11 地
      號附近河川公有地，被告以代書為職業，為翁廷貴之代理
      人，代為簽訂系爭契約。被告於84年1月19日收訖原告給
      予之現金864,600元，惟迄今尚未完成系爭土地讓渡手續
      ，明顯違背系爭契約，顯有詐欺之情事，被告既已違約，
      爰依債務不履行之法律關係，請求被告應給付原告
      864,600 元等語。
（二）對被告答辯所為之陳述：系爭契約從締約至交付價金，均
      由被告一手主導，而翁廷貴從未出現，且原告付訖價金後
      ，隨後即檢送身份證、印章等相關文件配合辦理過戶，絕
      非因原告延宕相關程序之辦理。另被告所提出關於翁廷貴
      收訖價金之收據，係屬偽造，原告與李俊雄並未立據於翁
      廷貴。
（三）並聲明：被告應給付原告864,600元。
二、被告則為下述答辯：
（一）系爭契約當事人為原告與訴外人翁廷貴，被告僅係翁廷貴
      之代理人。另被告為職業代書，就翁廷貴讓渡系爭土地乙
      事，僅代理其出售簽約及辦理退耕、申請許可等手續，且
      讓渡價金864,600元已於84年1月19日由翁廷貴受領，此有
      84年1月15日委託書及84年1月19日由翁廷貴親簽之收據足
      憑，故被告既僅收受合理之代理報酬，且讓渡價金非由被
      告收受，而被告又確實替其送件辦理申請，如系爭契約有
      債務不履行或解約返還金之情事，原告應向翁廷貴請求。
（二）原告於88年間曾訴請翁廷貴返還償金，業經鈞院以88年訴
      字第94號民事判決原告敗訴確定，依該確定判決理由說明
      ，係認系爭契約未能辦妥相關手續，應可歸責於原告所致
      。
（三）並聲明：原告之訴駁回。
三、兩造於本院95年9月12日言詞辯論期日協議就下列事實均不
    爭執，並有相關證據附卷可查，自堪信為真實：
（一）原告與訴外人李俊雄於84年1月16日與訴外人翁廷貴訂立
      土地讓渡契約書，約定價金為新台幣864,600元，標的為
      花蓮縣鳳林鎮○○段3-11地號附近河川公有地，被告為翁
      廷貴之代理人，代為簽訂系爭契約。
（二）系爭契約約定讓渡耕作之土地為「鳳林鎮○○段3-11地號
      附近河川地，許可申請書81府建河使用第27566號，面積1
      公頃32全部」（契約第1條），讓渡價款為864,600元（契
      約第2條），「付完尾款之同時，乙方（即翁廷貴）點交
      使用地給甲方使用」（契約第4條），「本約出讓土地內
      有承租部分，乙方應無條件辦理退耕由甲方（即原告）續
      租管業」（契約第5條第2項）。
（三）系爭契約簽訂後，被告曾代理翁廷貴就系爭土地辦理退耕
      申請，並為原告之夫楊金山辦理耕作權申請，花蓮縣政府
      於84年1月28日以府第字第012373號受理申請，並於同年2
      月6日以84府建水字第12373號函復略以：本申請案系爭土
      地係他人退耕之河川公地，本府依規定公告受理申請案件
      ，本申請案俟公告後依規定辦理等語，而未准許。
（四）原告曾於88年間以88年度訴字第94號對被告起訴請求返還
      價金，嗣後追加翁廷貴為被告，並撤回對被告之訴，該案
      嗣後以被告甲○○於辦理訴外人翁廷貴退耕申請後，有代
      為辦理楊金山聲請耕作權，但因被告太早聲請，與翁廷貴
      聲請退耕時間只差一天，所以聲請遭到駁回，但駁回後被
      告甲○○仍一再催促訴外人楊金山交付證件及相關資料辦
      理聲請事宜，均遭楊金山拒絕，以致至今楊金山能未取得
      耕作權，而認為系爭河川地未能辦理續行使用權許可，係
      可歸責於原告之事由，該案被告翁廷貴並無給付不能或給
      付遲延的情形，而認為原告不得主張給付遲延或給付不能
      ，判決原告之訴駁回確定。
四、本件經兩造於95年11月2日整理並協議簡化爭點結果如下：
    原告得否以主張被告違約，債務不履行，而請求被告返還價
    金？
五、本院之判斷：
（一）按確定判決之既判力，固以訴訟標的經表現於主文判斷之
      事項為限，判決理由並無既判力。但法院於判決理由中，
      就訴訟標的以外當事人主張之重要爭點，本於當事人辯論
      之結果，已為判斷時，其對此重要爭點所為之判斷，除有
      顯然違背法令之情形，或當事人已提出新訴訟資料，足以
      推翻原判斷之情形外，應解為在同一當事人就該重要爭點
      所提起之訴訟中，法院及當事人就該已經法院判斷之重要
      爭點法律關係，皆不得任作相反之判斷或主張，始符民事
      訴訟上之誠信原則（最高法院73年度台上字第4062號、92
      年度台上字第315號判決意旨可參）。又按所謂債之關係
      ，指一方當事人得向他方當事人請求一定給付之法律關係
      ，具有相對性，即一方當事人僅得向他方當事人主張，不
      得向第三人主張，此為民法之基本原則。是如欲突破債之
      相對性原則，而使債之關係具有例外可拘束第三人之效力
      ，必須有法律之明文規定者始得為之，此合先敘明。
（二）經查，系爭契約之當事人甲方為原告及訴外人李俊雄，乙
      方為訴外人翁廷貴，而被告為翁廷貴之代理人之事實，有
      系爭土地讓渡契約書一份在卷可按（詳本院卷第4頁），
      又上述本院88年度訴字第94號（下稱前案）返還價金案件
      ，係由原告與訴外人李俊雄、李正三三人，以系爭契約無
      效，或縱非無效，亦有有可歸責於被告之事由致給付不能
      而主張解除契約等情為請求權基礎，訴請訴外人翁廷貴返
      還價金864,600元之事實，業經本院依職權調閱該前案案
      卷查明屬實，且前案之兩造當事人均係以兩造間有訂定系
      爭契約為前提不爭執之事實，而就系爭契約是否為無效，
      系爭土地未依約辦妥讓渡手續是否有給付不能或給付遲延
      等重要爭點詳為辯論，是契約之當事人既為原告、訴外人
      李俊雄及翁廷貴三人，原告於該案經駁回其訴確定後，復
      以同一事實及理由於本件中主張訴外人翁廷貴於訂定系爭
      契約時均未出面，原告係遭被告甲○○詐欺等情，主張被
      告甲○○有違約之債務不履行情事，不惟因基於債之相對
      性的原理，使原告無權利對非屬契約當事人之被告主張其
      負違約之債務不履行責任，且原告於本案中復未能舉證證
      明前案民事事件中法院所為系爭契約係存在於原告、訴外
      人李俊雄及翁廷貴三人之重要基礎事實之判斷，有何違背
      法令之處或提出足以推翻原判斷之新訴訟資料，是依上述
      說明，原告依據債務不履行之法律關係，主張被告應返還
      系爭契約之價金864,600元云云，為無理由，應予駁回。
六、本件事證已臻明確，兩造其餘攻擊防禦方法及舉證，核與判
    決結果不生影響，爰不予逐一審酌論述，併此敘明。
七、據上論結，本件原告之訴為無理由，依民事訴訟法第78條，
    判決如主文。
中    華    民    國    95    年    11    月    16    日
                        臺灣花蓮地方法院民事庭
                            法      官  陳雅敏
以上正本係照原本作成。
如對本判決上訴，須於判決送達後20日內向本院提出上訴狀。
中    華    民    國    95    年    11    月    16    日
                            法院書記官  曾允志


司法院資訊處製作；財團法人民間司法改革基金會備份。
